臺灣屏東地方法院刑事判決　　　　　　　95年度訴字第444 號
公　訴　人　臺灣屏東地方法院檢察署檢察官
被　　　告　辛○○
　　　　　　戊○○
　　　　　　卯○○
　　　　　　丁○○
上四人共同
選任辯護人　郭家駿律師
上列被告因違反組織犯罪防制條例案件，經檢察官提起公訴（93
年度核退偵字第81號），本院判決如下：
    主  文
辛○○共同乘他人急迫，貸以金錢，而取得與原本顯不相當之重
利為常業，處有期徒刑壹年。扣案之記帳單伍張、空白商業本票
簿捌本（已使用者本、未使用者伍本）及辛○○所有之000
0000000號行動電話（含SIM 卡）、戊○○所有之000
0000000號行動電話（含SIM卡）各壹支，均沒收。
戊○○、卯○○共同乘他人急迫，貸以金錢，而取得與原本顯不
相當之重利為常業，各處有期徒刑玖月。扣案之記帳單伍張、空
白商業本票簿捌本（已使用者本、未使用者伍本）、辛○○所
有之0000000000號行動電話（含SIM 卡）、戊○○所
有之0000000000號行動電話（含SIM 卡）各壹支，均
沒收。
丁○○無罪。
    事  實
一、辛○○基於常業重利之犯意，自民國92年6 月間起，在屏東
    縣內埔鄉內埔夜市○○○○段1 間鐵皮屋（下稱「內埔商展
    場鐵皮屋」）、屏東縣內埔鄉○○路226 號中興大樓5 樓之
    3 （下稱「中興大樓辦公室」）等地點，經營俗稱之「地下
    錢莊」，提供資金供急迫、輕率或無經驗之不特定多數人借
    款，其借貸方式為：每借1 粒即新台幣（下同）3 萬元，先
    預扣6,000 元之利息（即借款人實際借得2 萬4,000 元），
    借款人應按日償還1,000 元，限30日內還清本息（不包括下
    述遲延利息，週年利率為240 ％；下稱「第1 種計息方式」
    ），或每借1 粒即3 萬元，先預扣3,000 元之利息（即借款
    人實際借得2 萬7,000 元），10日為1 期，到期應全數還清
    （不包括下述遲延利息，週年利率為360 ％；下稱「第2 種
    計息方式」），倘借款人逾期未清償本息，逾1 日則加收
    300 元至500 元不等之本息，隔日即以倍數計算，逾5 日則
    以6 萬元計，並要求借款人交付身分證影本及簽立本票作為
    擔保，而收取與借款本金顯不相當之重利，並以之為常業。
    辛○○並僱用與其有常業重利犯意聯絡之戊○○、卯○○，
    負責聯繫借貸款項、收取還款及催討債務等事，另僱用亦有
    犯意聯絡之徐駿杰、辰○○、甲3、甲4（姓名年籍詳卷內真實
    姓名代號對照表）等人（均由檢察官另案偵查），負責向借
    款人催討債務。借款人須按期至內埔夜市商展場或中興大樓
    辦公室償還債務，倘借款人未如期償還，辛○○即會夥同或
    派遣戊○○、卯○○、徐駿杰、辰○○、甲3、甲4等人，以恐
    嚇、妨害自由、傷害等不法手段向借款人催討債務。渠等共
    同以上開方式，將款項借予下列之人：
(一)、寅○○於92年6 月間，因急需用錢，適得悉辛○○等人在內
    埔商展場鐵皮屋經營地下錢莊，遂先後多次至該處向辛○○
    借款。辛○○即以第1 種計息方式，預扣利息6,000 元，借
    款3 萬元予寅○○，共計2 次，另以第2 種計息方式，預扣
    利息3,000 元，借款3 萬元予寅○○，而收取與原本顯不相
    當之重利，並要求寅○○簽立面額3 萬元之本票6 張及提供
    身分證影本以供擔保。嗣寅○○無力清償，戊○○、徐駿杰
    即依辛○○之指示，於92年11月16日下午4 時至5 時許，駕
    駛1 台藍色小客車，至寅○○所經營位於屏東縣內埔鄉○○
    路○ 段4 號之「美檳榔攤」，要求寅○○上車隨同渠等去見
    辛○○，因寅○○拒絕，戊○○、徐駿杰隨即通知辛○○到
    場，辛○○、卯○○等人抵達該檳榔攤後，即與戊○○、徐
    駿杰共同基於妨害自由之犯意聯絡，在該處徒手毆打寅○○
    ，強行將寅○○拉上戊○○所駕駛之上開小客車後座，坐在
    寅○○身旁之卯○○、徐駿杰並輪流以手毆打寅○○，致寅
    ○○身體、眼部多處瘀傷、額頭受有長約2 公分之傷害，而
    共同以此強暴之非法方法剝奪寅○○之行動自由，強行將寅
    ○○押至內埔商展場鐵皮屋內，並要求寅○○聯絡親友代其
    還債，嗣因寅○○聯絡其妹丑○○，丑○○允諾代為清償，
    寅○○始經釋放。寅○○遭釋放後，丑○○即自92年11月起
    ，以首月償還3 萬元，之後按月償還1 萬元之方式還款予戊○○，戊○○始將寅○○所開立之本票歸還。
(二)、丙○○因投資股票、期貨，急需用錢，因得知辛○○在內埔
    商展場鐵皮屋經營地下錢莊，遂於92年6 月間起，先後多次
    向辛○○借款；辛○○即以第1 種計息方式，預扣利息
    6,000 元，借款3 萬元予丙○○，前後共計3 次，另以第2
    種計息方式，預扣利息3,000 元，借款3 萬元予丙○○，前
    後共計6 次，丙○○並簽立面額6 萬元之本票共計9 張（其
    中3 張本票號碼為442709、440710、442711）並交付身分證
    影本作為擔保。嗣丙○○無力再為清償，辛○○即於93年1
    月22日晚上8 時許，以電話通知丙○○至內埔商展場鐵皮屋
    ，丙○○表示其無力償還，希望能寬限幾天，辛○○聞言大
    怒，基於恐嚇之概括犯意，自口袋內取出1 顆子彈（未查獲
    ，無法鑑定有無殺傷力），恫稱：「不還錢的話，你就試看
    看，這顆子彈就賞給你！」等語，以此方式恐嚇丙○○，使
    丙○○心生畏懼，致生危害於其生命安全；且自翌日起，辛○○夥同戊○○、甲3、真實姓名年籍不詳綽號「經理」等人
    ，基於恐嚇之概括犯意聯絡，多次前往丙○○住處，出言恐
    嚇丙○○稱：「今天若不還錢，就讓你無法住在這裡！」等
    語，或由甲3打電話出言恐嚇之，致生危害於丙○○之安全；
    因丙○○仍未還款，辛○○又指派徐駿杰、辰○○等人，承
    前恐嚇犯意，於93年2月5日凌晨1時許至丙○○之住處潑灑
    紅色油漆，以此加害生命之事恐嚇丙○○，致生危害於其安
    全。
(三)、壬○○因積欠信用卡債務，遂於92年9 月7 日前往中興大樓
    辦公室向辛○○借款，辛○○即以第1 種計息方式，預扣利
    息6,000 元，借款3 萬元予急需用錢之壬○○，並要求壬○○簽立3 張面額2 萬元之本票作為擔保。
(四)、陳增喜因無工作，且因腎臟結石必須就醫而急需用錢，遂於
    92 年9月間，透過朋友介紹，至中興大樓辦公室向辛○○借
    款；辛○○即以第1 種計息方式，且多扣利息2,000 元，總
    計預扣利息8,000 元，借款3 萬元予陳增喜，另以第2 種計
    息方式，預扣利息3,000 元，借款3 萬元予陳增喜，以收取
    與原本不相當之重利，陳增喜並交付身分證影本及開立面額
    3 萬元之本票4 張作為擔保。嗣陳增喜因不堪債務負擔喝農
    藥自殺，於93年2 月20日上午7 時20分許為人發覺其已死亡
    。
(五)、甲2（姓名年籍詳卷內真實姓名代號對照表）因擔任其朋友之
    保證人，銀行向其追償債款，需錢孔急，遂於92年10月間，
    經由丙○○之介紹，至中興大樓辦公室向辛○○借款，辛○○遂以第2 種計息方式，預扣利息3,000 元，借款3 萬元予
    甲2，共計2 次，並要求甲2提供其身分證影本、簽立面額3 萬
    元之本票8 張以供擔保。
(六)、庚○○於93年5 月間，因臨時急需用錢，透過朋友得知辛○○有經營地下錢莊，遂至屏東縣內埔鄉○○路之「好記檳榔
    攤」向辛○○借款；辛○○即以預扣利息9,000 元之方式，
    借款3 萬元予庚○○，並約定庚○○須按日支付1,000 元利
    息，限30日內還清本息，倘到期未還清，逾期1 日加收300
    元，隔日則以倍數計算，5 日後未還即開始催討。庚○○並
    提供其身分證影本、簽立面額3 萬元之本票3 張作為擔保。
    嗣因庚○○於93年10月初無法繼續償還欠款，辛○○即派遣
    徐駿杰等人至庚○○住處催討債務。
(七)、嗣於93年6 月26日上午11時許，警方持搜索票至辛○○、卯
    ○○、戊○○等人之住處進行搜索，在辛○○位於屏東縣內
    埔鄉○○路105 巷19弄20號之住處內扣得記帳單5 張、發票
    人為李平義、李美祝、鍾日榮、林才金、鍾慶木之本票各1
    張、發票人為李婉瑜之本票2 張、林才金、鍾慶木簽具之切
    結書各1 張、已使用之空白商業本票簿2 本、未使用之空白
    商業本票簿5 本、0000000000號行動電話1 支（含SIM 卡）
    ；另在辛○○所有、停放在其承租之上開中興大樓辦公室地
    下室之車牌號碼6K─5841號自用小客車右前座置物箱內扣得
    已使用之空白商業本票簿1 本、右前座查獲鋁棒、鐵管各1
    支、後車廂內扣得鋁棒2 支；另在戊○○位於屏東縣萬巒鄉
    ○○村○○路81號之住處扣得0000000000號行動電話1 支（
    含SIM 卡）；在卯○○位於屏東縣內埔鄉○○街12號8 樓之
    2 住處內扣得發票人為鄭千惠、壬○○之本票各1 張、鄭千
    惠立具之保管條1 張、壬○○本票影本絞碎紙1 袋、已使用
    之空白商業本票簿1 本，而循線查知上情。
二、案經屏東縣警察局報告臺灣屏東地方法院檢察署檢察官偵查
    起訴。
    理  由
壹、被告辛○○、戊○○、卯○○有罪部分：
一、關於證據能力之意見：
(一)、證人鍾慶木（現改名為鍾詠字）、寅○○、丑○○、丙○○
    、陳增喜、甲2、庚○○、甲3、甲4、甲1警詢所為證詞之證據能
    力：
 1. 證人鍾慶木、甲2部分：
    按被告以外之人於審判外之言詞或書面陳述，除法律有規定
    外，不得作為證據，刑事訴訟法第159 條第1 項固定有明文
    ，然被告以外之人於檢察事務官、司法警察官或司法警察調
    查中所為之陳述，與審判中不符時，其先前之陳述具有較可
    信之特別情況，且為證明犯罪事實存否所必要，得為證據，
    刑事訴訟法第159 條之2 亦定有明文。查證人鍾慶木、甲2於
    警詢時均證稱被告辛○○借款予渠等，而收取高額利息之事
    實，然於本院審理時均改稱被告辛○○並未向渠等收取利息
    云云，前後所陳均不相符；本院審酌證人鍾慶木於審理時經
    本院提示其警詢筆錄並告以要旨後，證稱：在警局之陳述實
    在，未被警方刑求逼供等語（見本院卷第187 頁背面），證
    人甲2亦證稱：作筆錄時是一問一答，警察就寫下來等語（見
    本院卷第117 頁），且渠等均親自簽名在筆錄末頁及騎縫處
    ，顯無不法取證之情形，衡以渠等在警詢時作證，距案發時
    間較近，記憶較為清晰，且尚無來自他方外部干擾或施壓情
    形，是渠等於警詢中之陳述，應具有較可信之特別情況，又
    為證明本件被告辛○○、戊○○、卯○○此部分重利犯行是
    否成立犯罪所必要，依刑事訴訟法第159 條之2 規定，自得
    為證據。
 2. 證人甲3、甲4部分：
  (1)按組織犯罪防制條例第12條第1 項中段雖規定：關於本條例
    之罪，訊問證人之筆錄，以在檢察官或法官面前作成，並經
    踐行刑事訴訟法所定訊問證人之程序者為限，始得採為證據
    ，且此為刑事訴訟證據能力之特別規定，較92年2 月6 日修
    正公布，同年9 月1 日施行之刑事訴訟法證據章有關傳聞法
    則之規定更為嚴謹，應優先適用，最高法院94台上字第2221
    號判決意旨可資參照。然此關於證據能力之嚴格規定，應僅
    適用於證明被告辛○○、戊○○、卯○○所犯組織犯罪防制
    條例罪行之證據，至於被告辛○○、戊○○、卯○○所為常
    業重利、妨害自由及恐嚇犯行，應適用刑事訴訟法關於證據
    能力之一般規定，合先敘明。
  (2)證人甲3於警詢時明確證稱被告辛○○、戊○○、卯○○一起
    經營地下錢莊，並以恐嚇、妨害自由等非法方法向借款人討
    債，其受雇於被告辛○○從事催討債務工作等情，然於本院
    審理時卻改稱被告辛○○未曾派其與卯○○去討債，警詢筆
    錄內容是聽說的云云，其前後所陳確不相符。而據證人甲3於
    審理時陳稱有在警詢筆錄上蓋指印，有看過警詢筆錄才蓋指
    印等語（見本院卷第366 頁背面），證人即承辦員警乙○○
    亦於本院審理時具結證稱：本案係其承辦，當時是甲3主動向
    其檢舉，其負責詢問證人甲3並製作筆錄，甲3之筆錄有據實記
    載，只要有作筆錄，就有錄音，當時是我問，李錦琪製作筆
    錄，以一問一答、逐句記載的方式製作筆錄等語（見本院卷
    第189 、190 頁），經本院勘驗甲3之警詢錄音帶結果，確與
    警卷內之警詢筆錄內容相差無幾，有本院製作之勘驗筆錄1
    份在卷可考（見本院卷第280 至289 頁），本院又依職權將
    該份警詢筆錄、甲3代號與真實姓名對照表上甲3之指印送請法
    務部調查局鑑定結果，該警詢筆錄、代號與真實姓名對照表
    與甲3指紋卡片上之指紋，為同一人之指紋，此有該局96年2
    月2 日調科貳字第09600054340 號鑑定通知書1 份在卷可證
    （見本院卷第181 、182 頁），足認證人甲3確於93年4 月11
    日主動至警局檢舉被告辛○○、戊○○、卯○○等人之犯行
    並製作上開警詢筆錄無訛。衡諸常情，證人甲3當時既係主動
    至警局提出檢舉，供承其受僱於被告辛○○、戊○○、卯○○等人所經營之地下錢莊，從事非法討債之犯罪行為，且就
    該地下錢莊之成員、分工、薪資、放款地點、利息計算方式
    、催討債務之手段及詳情等細節均具體指明，有本院勘驗警
    詢錄音帶之勘驗筆錄附卷可考，參以證人甲3於本院審理時陳
    稱：我和被告辛○○、戊○○、卯○○並無恩怨嫌隙，在警
    局並未被刑求（見本院卷第366 頁背面），堪認其警詢之陳
    述係出於自由意志，且其當時檢舉時所陳，尚未經被告辛○○、戊○○、卯○○等利害關係人請託、威脅、利誘或以其
    他方式進行干預，亦尚無時間、機會互相勾串，預先編造一
    套合理之說詞掩蓋事實，應最接近真實，且距離案發時間較
    近，無記憶不清問題，況其於審理時陳稱：上次開庭後辛○○有打電話給我，他說為了我的案件好，要我過去找他，我
    有打電話請教警員乙○○說我可不可以過去等語，堪認其至
    本院作證前已受被告辛○○之不當影響，心理已有壓力，且
    極有可能因恐懼被告辛○○、戊○○、卯○○等人對其報復
    而不敢據實作證；綜上足認證人甲3於警詢中所為之陳述，顯
    具有較可信之特別情況，且與本案待證事實極具關聯性，為
    證明被告犯罪事實所必要，依刑事訴訟法第159 條之2 之規
    定，亦得為證據。
  (3)證人甲4於本院審理時既具結證稱其警詢筆錄所講內容都屬實
    （見本院卷第367 頁），其警詢、審理時所證，顯不符合刑
    事訴訟法第159 條之2 所謂「前後陳述不符」要件，自無該
    條文之適用，其警詢證詞應無證據能力。
  (4)至被告之辯護人雖辯稱：依本院勘驗證人甲3、甲4警詢錄音帶
    之結果，其當時之陳述顯係依警方事先製作之筆錄照唸，應
    不具有證據能力云云。然證人乙○○就此已具結證稱：當時
    是因為錄音機有問題，故證人甲3、甲4之錄音是作完筆錄後再
    重新錄音，也就是在筆錄做完後，馬上請證人重新唸一遍，
    我們提供給法院的錄音帶是重新錄音的等語（見本院卷第
    169 頁背面），參以證人甲4證稱：我是自己到警局找乙○○
    製作筆錄的，當時是一問一答，不是警察打好筆錄叫我唸的
    ，乙○○沒有告訴我要如何陳述，筆錄之內容我有全部看過
    ，內容都實在等語（見本院卷第368 頁背面），而經審判長
    訊問證人甲3其警詢筆錄內容是否屬實，其並未否認該筆錄內
    容係依其當時之陳述而記載，僅辯稱該內容大部分是聽說的
    云云（見本院卷第366 頁背面），證人乙○○前開陳述應堪
    採信，證人甲3、甲4警詢所陳應非配合警方辦案，而照唸警方
    預先製作之筆錄，況依本院勘驗證人甲4警詢錄音之譯文，其
    並無說「是辛○○拿槍出來給我看的住家」這句話，然警詢
    筆錄內卻有此記載（見警卷第35頁及本院卷第288 頁），則
    倘乙○○以預先製作好之警詢筆錄讓證人甲4照唸，應不可能
    有此情形，參諸證人乙○○上開證詞，應係證人甲3之後重新
    錄音時漏未陳述此段所致；況關於本案之查獲經過，業據證
    人乙○○證稱：本案是甲1舉發被告辛○○涉嫌重利罪，我們
    再報請檢察官指揮偵辦，是甲1帶甲3來警局製作筆錄，他們是
    主動來的，甲4是在甲3做完筆錄隔天，甲3帶他來的等語（見本
    院卷第189 頁背面、190 頁），再參諸本案證人警詢筆錄之
    製作時間，除證人甲1、甲2之外，皆係在證人甲3接受詢問之後
    ，而證人甲1於92年10月1 日至警局舉發時並未提及被告卯○○及辰○○、徐駿杰等其餘共犯，其指述之被害人及催討債
    務情形，亦與證人甲3所述不同，證人甲2則僅陳述其本人向被
    告辛○○借款之情形，有渠等之警詢筆錄可考（見警卷第1
    至4 、18至19頁），是警方斷無預知證人甲3警詢筆錄所載之
    該些詳細事項，再讓甲3照唸之可能性，且警方既已有甲1、甲2
    之檢舉，亦無甘冒行政或刑事責任，而製作虛偽筆錄之必要
    ，足認證人甲3、甲4確係主動出面檢舉，且所陳內容亦係本於
    親身經歷之事實所為，辯護人所指顯屬無據。
 3. 證人寅○○、丙○○、陳增喜、庚○○部分：按被告以外之
    人於審判時已死亡，或有滯留國外或所在不明而無法傳喚或
    傳喚不到之情形者，其於司法警察調查中所為之陳述，經證
    明具有可信之特別情況，且為證明犯罪事實之存否所必要者
    ，得為證據，刑事訴訟法第159 條之3 第1 款、第3 款分別
    定有明文。查證人陳增喜已於93年2 月20日喝農藥自殺死亡
    ，有臺灣屏東地方法院檢察署相驗屍體證明書1 份在卷可憑
    （見93年度核退偵字第81號卷第139 頁），是其於警局作證
    後，在本院審理時已因死亡而無法傳喚；而證人寅○○、丙○○、庚○○經本院傳喚均未到庭，且拘提無著，有送達證
    書及拘提報告書在卷可憑（分見本院卷第81、83、91至94、
    103 、157 至160 、179 、254 至258 頁），而上開證人於
    警詢時所陳均極詳細，亦無證據顯示有何不當之詢問，被告
    辛○○、戊○○、卯○○亦未指出與該些證人有何仇恨嫌隙
    ，衡諸常情，該些證人應無一致設詞誣陷被告辛○○、戊○○、卯○○之理，況依經驗法則，渠等於接受警詢之時間距
    離事實發生之時甚近，記憶應極為清晰，且較少權衡利害得
    失、受他人干預，堪認該些證人於警詢時所言應具有特別可
    信之情形，且為證明被告辛○○、戊○○、卯○○犯行所必
    要，依前開法條規定，自得為證據。
 4. 證人丑○○、甲1部分：
  (1)按刑事訴訟法第159 條之2 規定之意旨，於審判實務之操作
    上，當指被告以外之人業已到庭依法證述，惟其當庭所述之
    情與警詢記載內容迥異，為達成實體真實發現之訴訟目的，
    方許由檢察官主動證明該證人於警詢中之陳述「具有較可信
    之特別情況」，且限於證明犯罪事實存否所必要者，始例外
    賦予其證據能力，要非遽謂一旦檢察官證明被告以外之人在
    警詢所述具有可信之特別狀況，法院即應概予採為證據；而
    本件公訴人並未聲請本院傳喚證人丑○○及甲1到庭作證，被
    告及辯護人亦於本院審理時捨棄傳喚丑○○作證（見本院卷
    第148 頁背面），則證人丑○○、甲1既未於本院審理時到庭
    具結作證，依上開說明，其警詢證詞自無該條款之適用，亦
    無證據能力。惟禁止作為證據者，僅係禁止作為認定犯罪事
    實及法律效果之實質證據，至於作為證明其他證據證明力之
    彈劾證據，屬自由證明範圍，要非為法所禁止（最高法院94
    年度台上字第6811號判決意旨參照），附此敘明。
(二)、證人壬○○、丑○○於檢察官偵訊時所為證詞之證據能力：
    按被告以外之人於偵查中向檢察官所為陳述，除顯有不可信
    之情況者外，得為證據，刑事訴訟法第159 條之1 第2 項定
    有明文。偵查中對被告以外之人（包括證人、鑑定人、告訴
    人、被害人及共同被告等）所為之偵查筆錄，性質上雖均屬
    傳聞證據，惟現階段刑事訴訟法規定檢察官代表國家偵查犯
    罪、實施公訴，依法其有訊問被告、證人及鑑定人之權，證
    人、鑑定人且須具結，而實務運作時，檢察官偵查中向被告
    以外之人所取得之陳述，原則上均能遵守法律規定，不致違
    法取供，其可信度極高。查被害人壬○○、丑○○於檢察官
    偵訊作證時均已具結，證人壬○○於本院審理時未曾提及檢
    察官有不法取供之情形，而證人丑○○經本院合法傳喚拒未
    到庭，有送達證書附卷可憑（見本院卷第136 頁），被告及
    辯護人亦表示捨棄再次傳喚證人丑○○，即已拋棄對證人丑
    ○○之詰問權，而被告辛○○、戊○○、卯○○、辯護人亦
    未曾釋明渠等之證詞有何顯不可信之情況，依上開規定，證
    人壬○○、丑○○偵訊時所為證詞，均具有證據能力。至辯
    護人雖辯稱證人丑○○所為證詞係自寅○○聽聞而來，非親
    自見聞，屬於傳聞證據云云，然其警詢及偵訊中所陳，有關
    寅○○之女友於92年11月16日下午4 、5 時許，打電話告知
    寅○○欠債被人押走，請其幫忙償還債務，其遂應允還債，
    寅○○回家時，其有看到寅○○受傷，寅○○告知係被被告
    辛○○、戊○○及徐駿杰等人在檳榔攤押走後毆傷，嗣後被
    告辛○○、戊○○按月向其收取還款之事實，均係證人丑○○所親身經歷，辯護人就此或有誤會，併此敘明。
(三)、又按通訊保障及監察法業於88年7 月14日制定公布，同年月
    16日生效，司法警察機關因偵辦刑事案件，為蒐集或調查證
    據，而有實施通訊監察之必要者，於偵查中應由檢察官依職
    權或聲請核發通訊監察書，載明應記載事項，始得為之，其
    有急迫之情形經檢察官口頭通知先予執行通訊監察者，亦應
    於24小時內補發通訊監察書，通訊保障及監察法第5 條、第
    6 條、第11條定有明文。查被告辛○○於本院準備程序對於
    行動電話門號0000000000號係其使用乙節並不爭執，被告戊○○對於使用門號0000000000行動電話，被告卯○○對於使
    用門號0000000000之行動電話亦均不爭執（見本院卷第63頁
    ），而該些門號於93年3 月5 日至同年4 月2 日，經檢察官
    依法核發通訊監察書執行監聽，有臺灣屏東地方法院檢察署
    屏檢昇謙聲監字第7 之1 、第7 之2 號通訊監察書各1 份附
    卷足憑（見臺灣屏東地方法院檢察署95年度監報字第95號卷
    第36、37頁），而該些門號之監聽錄音帶經承辦員警乙○○
    於審理時補呈，並經本院勘驗該些監聽錄音帶中與本案有關
    之內容，並製有勘驗筆錄1 份附卷可考（見本院卷第290至
    320 頁），辯護人就本院製作之勘驗筆錄亦表示無意見（見
    本院卷第275 頁），而被告辛○○、戊○○、卯○○非但承
    認有使用上開門號，對於該勘驗筆錄所載之監聽譯文內容亦
    不否認真實性，僅辯稱該些內容與本案重利犯行無關，或已
    忘記當時陳述究係指何事，是本案之監聽錄音帶及本院製作
    之勘驗筆錄，自具有證據能力。
(四)、末按傳聞法則之重要理論依據，在於傳聞證據未經當事人之
    反對詰問予以核實，乃予排斥，若當事人已放棄對原供述人
    之反對詰問權，於法院審判時表明同意該等傳聞證據可作為
    證據，基於證據資料愈豐富，愈有助於真實發現之理念，並
    貫徹刑事訴訟法修法加重當事人進行主義之精神，確認當事
    人對於證據能力有處分權之制度，傳聞證據經當事人同意作
    為證據，法院認為適當者，亦得為證據。另當事人於調查證
    據時，對於傳聞證據表示「沒有意見」、「對於證據調查無
    意見」，而未於言詞辯論終結前聲明異議，應視為已有將該
    等傳聞證據採為證據之同意，刑事訴訟法第159 條之5 定有
    明文。查被告辛○○、戊○○、卯○○及選任辯護人於本院
    準備程序時，僅表示就證人鍾慶木、寅○○、丑○○、丙○○、陳增喜、甲2、庚○○、甲3、甲4之警詢證詞及警方製作之
    監聽譯文，認為不具有證據能力（見本院卷第31、32頁），
    且迄至言詞辯論終結均未聲明異議，而公訴人則表示對本案
    所有證據之證據能力均無意見，則依刑事訴訟法第159 條之
    5 之規定，應視為渠等均已同意本案其餘證據均具有證據能
    力，本院斟酌該些證據並非非法取得，亦無證明力明顯過低
    之情形，均得採為證據。
二、訊據被告辛○○固坦承其於92、93年間，雇用被告戊○○、
    卯○○、共犯徐駿杰、辰○○、甲3、甲4等人在內埔商展場夜
    市工作，其綽號是「徐董」，其使用之行動電話門號為
    0000000000號，徐駿杰係其二哥之子，綽號「阿杰」等事實
    ，惟矢口否認有何重利、妨害自由、恐嚇犯行，辯稱：我是
    在經營內埔夜市，需要人手幫忙，才雇用戊○○等人在夜市
    幫忙，我沒有放高利貸，我沒有毆打被害人寅○○，也沒有
    強押他到內埔商展場鐵皮屋，我是跟寅○○收夜市攤位租金
    ，他喝酒要開瓦斯，我就跟他發生拉扯，我跟他都有受傷，
    我只有拉他到旁邊說話，後來他妹妹自己打電話來說要幫他
    還錢，談好我就離開了；丙○○打麻將欠我5,000元，我沒
    有收利息，他到夜市還我4,000元，我沒有向他催討債務、
    恐嚇他或打他；壬○○不是跟我借錢，是向卯○○借錢；陳
    增喜打麻將欠我7,000元，我沒有收利息，也沒有催討；庚○○在2年半前向我借3萬元，沒有收利息云云。訊據被告戊○○固坦承其綽號「阿暉」，受雇於被告辛○○，以及有人
    透過其向被告辛○○借錢之事實，惟辯稱：我只是受雇在內
    埔夜市從事管理攤位、收取租金、清理雜務等工作，沒有和
    辛○○一起放高利貸，我沒有毆打被害人寅○○，他是欠租
    金，我們聯絡他好幾次，他沒錢還，徐駿杰看到他在檳榔攤
    喝酒，我就通知被告辛○○過來，辛○○就和他發生拉扯云
    云。訊據被告卯○○固不否認其綽號為「阿雄」、「雄雄」
    ，受雇於被告辛○○之事實，惟辯稱：我是受雇在內埔夜市
    負責管帳工作，沒有幫辛○○放高利貸，寅○○的事情我不
    知道，我當時不在屏東云云。惟查：
(一)、被告辛○○、戊○○、卯○○與共犯徐駿杰、辰○○、甲3、
    甲4等人一起在內埔商展場鐵皮屋、中興大樓辦公室等地點，
    以事實欄所載分工方式經營俗稱之「地下錢莊」，由被告辛○○提供資金，以事實欄所載之2 種計息方式，借款予急需
    用錢之不特定多數人，而藉此收取與原本顯不相當之重利，
    借款人未如期償還債務，被告辛○○即會夥同或派遣戊○○
    、卯○○、共犯徐駿杰、辰○○、甲3等人主動找借款人催討
    債務之事實，業經證人即共犯甲3於警詢、共犯甲4於警詢及本
    院審理時證述甚詳（分見警卷第1 頁背面、第2 頁；警卷第
    23至26頁；警卷第31至33頁、本院卷第頁），且互核相符；
    又渠等就被告辛○○等人之放高利貸之地點、利息計算方式
    、借款時需以本票、身分證影本等抵押、催討債務之手段、
    情形等細節所陳，亦與證人即被害人寅○○、丙○○、壬○○、陳增喜、甲2、庚○○於警詢所為證詞一致（分見警卷第
    6至8頁；警卷第11、13、14頁；93年度核退偵字第81號卷第
    90、91頁；警卷第20、21頁；警卷第18、19頁；93年度核退
    偵字第81號卷第13、14頁），衡情倘上揭事實非真，上開證
    人豈有可能眾口一致為上述指證，再參以證人甲3、甲4為本案
    共犯，且與被告辛○○、戊○○、卯○○等人均無恩怨，為
    被告辛○○、戊○○、卯○○所坦認（見本院卷第372 頁）
    ，而被告辛○○承認其認識被害人寅○○、丙○○、壬○○
    、陳增喜、庚○○等人，且始終未提及與該些被害人有何仇
    怨，證人甲3、甲4、寅○○、丙○○、壬○○、陳增喜、庚○○應無無故設詞誣陷被告辛○○、戊○○、卯○○之理，渠
    等證詞堪值採信。再觀諸本院製作之通訊監察譯文內容，或
    係被告辛○○（即譯文中之「徐董」）、戊○○（即譯文中
    之「阿暉」）、卯○○（即譯文中之「阿雄」）、共犯甲3（
    即譯文中之「怪頭」）、徐駿杰（即譯文中之「阿杰」）及
    其餘不知名之共犯，彼此間在聯繫借款人借還款情形、債務
    催討情況之對話，或係渠等向借款人催討債務，或係借款人
    找渠等商談借款事宜或請求延期還款之對話內容，且渠等及
    借款人通話所使用之「拿一粒」、「放一粒」、「拿一個期
    的」、「拿一個日仔會」等用語（見本院卷第294 、295 、
    298 、307 、317 頁），均係民間地下錢莊放高利貸之用語
    ，此為週知之事；而依本院卷第294 、295 、297 、301 、
    302 、314 、317 頁通訊監察譯文內容所示，足見借款人要
    借款或請求延期還款，均透過被告戊○○、卯○○及其餘不
    知名之共犯，再由渠等轉知被告辛○○，而是否借款、金額
    多少、可否延期償還均需被告辛○○之同意，且被告辛○○
    確有指派被告戊○○、卯○○及其他共犯去向債務人收取或
    催討債務，渠等再將催討情形報告被告辛○○，至為明確。
    再者，警方在被告辛○○住處內查扣之記帳單所載之「粒」
    、「期」，與前開通訊監察譯文內容相符，顯係被告辛○○
    用以記錄其貸放高利貸之對象、金額，另外在被告辛○○住
    處查扣之空白商業本票簿共7 本、在辛○○所有之車牌號碼
    6K─5841號自小客車內查扣之空白商業本票簿1 本，在被告
    卯○○住處內查獲之空白商業本票簿1 本，顯係被告辛○○
    等人預先準備，俟借款人借款時，要求借款人簽發本票作為
    擔保，益證被告辛○○、戊○○、卯○○、共犯甲3、徐駿杰
    等人確實共同經營地下錢莊，貸放款項予亟需用錢之不特定
    人，而收取與原本不相當之常業重利犯行明確。至被告辛○○雖辯稱該些通話內容係談論玩期貨之事云云，被告卯○○
    固辯稱其當時在玩網路遊戲云云，然渠等辯解顯與前述譯文
    內容不符；被告辛○○又辯稱扣案記帳單並非記載放高利貸
    之事，被告丁○○亦稱該些帳單係其叫辛○○寫的，是跟會
    用的云云，然據被告辛○○於警詢時辯稱該記帳單係其跟1
    天1,000 元的日仔會帳單及1 星期標1 次的會單統計數目云
    云（見警卷第99頁背面），於偵訊時卻改稱該些帳單是其所
    寫，內容係其妻丁○○跟日仔會之紀錄，詳細內容要問其妻
    比較清楚，「粒」是每天標，「期」是每星期標的，「期」
    有幾個表示是當日標的會有幾個，「粒」有幾個也是指當天
    標的會有幾個云云（見93年度偵字第3245號卷第9 頁），卻
    於本院審理時改稱扣案之記帳單不是我的字，我之前說是我
    寫的，是因為我之前沒有到過法院，只有警卷第226 頁第2
    張帳單係其所寫，是跟會的紀錄云云（見本院卷第371 頁）
    ，其前後所陳已不一致，再經本院訊問被告辛○○該記帳單
    所載內容之意義，其所述：這是跟會，「期」是指7 天或者
    50 日1期，「粒」代表每天，後面記載的數目代表什麼我不
    清楚，「洗幾粒」代表結束了云云，顯與該記帳單所載內容
    不符，況「日仔會」係地下錢莊之一種，被告辛○○、丁○○竟辯稱該些記帳單係渠等跟日仔會、標會之紀錄（見本院
    卷第371 頁），渠等所辯實屬無稽；被告辛○○另辯稱車號
    6K─5841號自小客車係王昭仁在使用，車內查扣之空白商業
    本票簿非其所有云云，然證人王昭仁已於警詢時證稱：6K─
    5841號自小客車平時係其與辛○○、綽號「凱仔」之人在使
    用，扣案之商業本票是辛○○所有等語（見警卷第131 頁）
    ，衡情王昭仁與被告辛○○係親戚關係（見93年度偵字第
    3245號卷第19頁），應無說謊陷害辛○○之理，其此部分辯
    解亦不實在。
(二)、關於上開事實欄(一)所載被告辛○○借款予被害人寅○○並收
    取重利，被告辛○○並於91年11月16日夥同戊○○、卯○○
    、共犯徐駿杰、黃焜明等人共同以毆打成傷之非法方法，剝
    奪寅○○之行動自由，強押寅○○至內埔夜市商展場鐵皮屋
    ，並要求寅○○聯絡親友代為還債，因寅○○之妹丑○○出
    面表示願意替寅○○償還債務，寅○○始遭釋放，被告辛○○、戊○○等人遂按月向丑○○收取債款等情，業經證人寅
    ○○於警詢時證述甚詳（見警卷第5至7頁），核與證人丑○○於警、偵訊時所證大致相符（見93年度核退偵字第81號卷
    第59至61、82頁），而被害人寅○○遭被告辛○○、戊○○
    、卯○○、共犯徐駿杰等人毆傷，額頭部位留有長約2公分
    之疤痕乙節（見警卷第7頁），業經警方拍照存證，此有相
    片2張在卷可考（見警卷第52頁），證人甲3於警詢時亦證稱
    ：被告辛○○有對被害人寅○○以暴力討債，去押、打傷寅
    ○○及搗毀寅○○之檳榔攤，是徐董帶戊○○、徐駿杰、黃
    焜明去的，我是用電話催討，寅○○被押到內埔商展場時我
    才知道等語（見警卷第26頁），並有寅○○所提出其經營之
    「美檳榔攤」於92年12月5日遭人搗毀之相片2張附卷可資佐
    證（見警卷第56頁），被告等人此部分犯行堪可認定，被告
    辛○○、戊○○空言辯稱未毆打被害人寅○○，亦未強押其
    至內埔商展場鐵皮屋，顯係卸責之詞。而被告卯○○固辯稱
    被告辛○○與寅○○發生衝突時，其並未在場云云，惟被害
    人寅○○於警詢時已明確指證當天「雄雄」有與被告辛○○
    、戊○○、共犯徐駿杰等人一起毆打伊，再將伊押至內埔商
    展場鐵皮屋之事實，被告卯○○既自承其綽號「雄雄」，且
    依其所供之受僱時間，即被告戊○○受僱於辛○○（即92年
    農曆年後）過約半年後（見本院卷第371 頁背面），其於91
    年11月16日確已受僱於被告辛○○，被害人寅○○之指證堪
    值採信，至其聲請本院傳喚以證明其當時並未在場之證人癸○○，已明確證稱其與被告卯○○係於92年12月初認識，92
    年11月16日渠等尚未認識等語（見本院卷第337 頁背面），
    其自無從證明被告卯○○此部分辯解為真，併此敘明。
(三)、事實欄(二)所載關於被害人丙○○部分，除經證人丙○○於警
    詢中指證歷歷外（見警卷第11至13頁），並有丙○○所提出
    其向被告辛○○借款時簽立之面額6萬元之商用本票存根3
    張（NO.442709 、NO.440710 、NO.442711） 附卷可佐（見
    警卷第54頁），另證人甲3於警詢時證稱：辛○○所組成之暴
    力討債集團有對被害人丙○○暴力討債，丙○○是在商展場
    被徐駿杰毆打的，當時徐董、戊○○、我、薛明源與鐘文忠
    等人都在場，是因為丙○○他欠錢還口氣不好，徐駿杰聽了
    不爽，所以才會打他（此部分傷害犯行，與證人丙○○93年
    2 月6 日警詢證詞相符，然丙○○就此傷害部分未提出告訴
    ），後來隔天晚上23時左右，徐董叫我和薛明源去找丙○○
    收帳，結果沒有找到，又隔了幾天都找不到丙○○，徐董就
    交代徐駿杰和辰○○去潑油漆，潑完後隔天，徐董帶戊○○
    、徐駿杰、鐘文忠去他家催討，但丙○○都沒有還債，我有
    在電話中以言詞恐嚇丙○○，我都是加重語氣說：「如果你
    不按時給，就讓你不好過，讓你好看，不還錢就讓你住不下
    去（台語）」，諸如此類的話，讓借貸之債務人心生畏懼等
    語（見警卷第26、27頁），與證人丙○○所為證詞堪稱相符
    ，並有證人丙○○住處被潑灑紅色油漆之相片5 張附卷可佐
    （見警卷第57至59頁），此部分事實亦堪認定。
(四)、事實欄(三)、(四)、(五)所示被害人壬○○、陳增喜、甲2部分，除
    經證人即被害人壬○○於偵訊、陳增喜及甲2於警詢時指述明
    確外（分見93年度核退偵字第81號卷第90、91頁，警卷第20
    至23頁、警卷第18至20頁），證人甲2於審理時證稱：是朋友
    介紹，我才知道被告辛○○有在借錢給別人，我朋友帶我去
    內埔鄉○○村○○路1 棟大樓找辛○○，我是跟辛○○雇用
    的人拿錢的，我朋友說辛○○是老闆；我有寫借據，就是他
    那裡有空白本票，我們就簽字等語（見本院卷第114 至116
    頁），佐以證人甲3於警詢中證稱：辛○○所組成之暴力討債
    集團有對被害人子○○、陳增喜他們暴力討債... 陳增喜是
    借1 粒，又替別人的借貸背書，而經他背書的那個借貸人隔
    天就逃債了，我就叫陳增喜帶我去找那個逃債的人的家人，
    結果那人的家人說不負責這債務，後來徐董就找陳增喜，要
    他負責還這筆債，所以我們就向他催討，當時是戊○○他帶
    我、徐駿杰、辰○○、楊崇林等人，先去找1 個債主林錦全
    收債，收完後林錦全就跟我們說：「陳增喜他說錢還不起了
    ，要喝農藥自殺」，而我們再去找陳增喜時都沒找著，之後
    隔天就聽王昭仁說：「陳增喜喝農藥自殺了」等語（見警卷
    第26頁背面），此部分事實洵堪認定。被告辛○○及辯護人
    雖辯稱壬○○是向卯○○借錢，並非有向辛○○借錢，且壬○○簽立之本票是在被告卯○○住處查獲云云，被害人壬○○於本院審理時亦改稱：我當天到內埔夜市向辛○○借2 萬
    元，辛○○不在，就叫卯○○打電話給辛○○，卯○○打電
    話跟辛○○說，辛○○說好，卯○○就向夜市賣烤肉的拿現
    金2 萬元給我，卯○○沒有要我拿本票抵押，是因為我本來
    要向地下錢莊借錢，身上剛好有帶3 張面額2 萬元之本票，
    就拿給卯○○作為擔保，辛○○沒有向我收利息云云（見本
    院卷第111 至113 頁），然其證詞與被告辛○○前開辯解並
    不一致，亦與被告卯○○所供：壬○○那天來夜市借錢，因
    為找不到辛○○，我就拿我的錢借他，因為我的錢不夠，我
    就去我阿姨那邊先借，我阿姨是在內埔夜市賣烤肉的，我那
    天有打電話給辛○○，但沒有聯絡上，我沒有告訴壬○○這
    是我的錢，我只跟他講我先借你云云（見本院卷第278 頁）
    多所齟齬，參以其於偵訊時明確指證係「徐董」借錢予伊，
    伊並不認識卯○○等語（見93年度核退偵字第81號卷第90、
    91頁），卻於本院審理時改口為上開陳述，甚至表示其於警
    詢所述之利息計算方式係其他地下錢莊之作法云云（見本院
    卷第111 頁背面），其證詞顯有與被告辛○○、卯○○串證
    之嫌，況衡諸常情，倘被告卯○○、辛○○借錢時未要求其
    支付利息及開本票擔保，其豈有可能主動表示要提供本票擔
    保，且亦無理由簽發總金額遠逾借款數額之本票作為擔保，
    其證詞顯悖於常情，顯係事後迴護被告辛○○之詞；再者，
    被告卯○○既受僱於被告辛○○，幫忙辛○○處理貸放款項
    及收取債務事務，則被害人壬○○借款所簽立之本票在卯○○住處被查獲，非但無不合理之處，更足以證明被告卯○○
    與被告辛○○係共犯關係。末關於證人甲2之借款金額、次數
    、利息計算方式及簽發之本票張數等節，其於審理中所陳與
    警詢所述有所出入，本院審酌案發時間（即92年10月間）距
    本院審理期日（即95年12月14日）已3 年餘，依理其對於該
    些細節之記憶難免不甚清晰，以致與先前之陳述不一，是應
    以其先前警詢時所陳與事實較為相符。
(五)、另關於事實(六)所載被告等人對被害人庚○○所為之重利犯行
    ，業經證人即被害人庚○○於警詢時證述詳實（見93年度核
    退偵字第81號卷第14頁背面），此部分犯行除其證詞外，固
    無其他直接證據可資佐證，惟其所指證之借款地點、借款方
    式，與前揭被害人及共犯甲3證述之情節大致相符，且其明確
    指證被告辛○○係地下錢莊老闆，「阿杰」即徐駿杰係向其
    討債之人（見93年度核退偵字第81號卷第16、17頁），佐以
    警方讓其指認被告戊○○、卯○○及其他共犯之口卡片，其
    清楚表示不認得渠等，足認其應非配合警方隨意誣指被告辛○○及共犯徐駿杰，其警詢證詞之可信度不容置疑，況其與
    被告辛○○等人亦無仇恨嫌隙，其證詞堪值採信，此部分犯
    罪事實亦可認定。至被告辛○○雖辯稱其借錢給庚○○，並
    未收取利息云云，然無償借貸大多發生於感情甚篤之親友間
    ，被告辛○○未曾提及與庚○○有何特殊交情，其倘無收取
    利息之利益，何需甘冒追討無著之風險，貿然將金錢借予他
    人？此部分辯解亦無法採信。
(六)、至證人甲3固於本院審理時翻異前詞，改稱僅受僱於辛○○在
    內埔夜市擺攤位，辛○○並未派其去催討債務云云；然如前
    所述，其係主動至屏東縣警察局檢舉被告辛○○、戊○○、
    卯○○等人經營地下錢莊，以非法方式討債之不法行為，且
    自承受雇於該地下錢莊，負責以恐嚇之方式向借款人催討債
    務等事實，而被告辛○○亦供承其確有雇用甲3，與甲3並無恩
    怨仇隙等情（見警卷第101 、102 頁、本院卷第371 頁背面
    ），衡情甲3應無設詞誣陷被告辛○○、戊○○、卯○○等人
    之理，況倘其欲誣告被告辛○○、戊○○、卯○○等人，亦
    應無捏造其自己亦參與其中之必要，又甲3之綽號為「怪頭」
    ，參以通訊監察譯文（十）編號3 之對話內容，可知
    0000000000號行動電話應係甲3所使用，則通訊監察譯文（十
    ）、（十一）之通話內容，確係甲3與被告卯○○商談有關借
    款人之借款、還款事宜，此有上揭通訊監察譯文附卷可證（
    見本院卷第313 至318 頁），顯見甲3確實有參與被告辛○○
    所經營之地下錢莊，則其至警局所為檢舉，應係其親身見聞
    經歷之事，甚為真實；再據證人甲3於本院審理時所述，其在
    本院開庭前曾接到被告辛○○之電話，辛○○表示為其案件
    好，要求其過去找辛○○，其因而打電話問警員乙○○可否
    過去找辛○○等語（見本院卷第365 頁背面、366 頁），被
    告辛○○顯係因恐證人甲3據實作證對其不利方有此舉，而證
    人甲3因受此影響方於本院翻異前詞，益徵甲3警詢證詞確為真
    實。另證人即共犯鐘文忠、己○○雖於審理時證稱渠等受雇
    於被告辛○○，在內埔夜市幫忙掃地、管理車輛、擺攤，被
    告辛○○沒有放高利貸云云，然如前所述，渠等既係本案之
    共犯，自無可能坦承犯行，渠等證詞之證明力已有可疑，又
    關於渠等與被告戊○○、卯○○、己○○、徐駿杰等人受雇
    在內埔夜市所負責之工作內容，渠等所述與證人甲3、被告辛○○所陳均不一致，益徵渠等係為迴護被告辛○○、戊○○
    、卯○○而故為隱瞞，自亦無法為有利於被告辛○○、戊○○、卯○○之認定。
(七)、查前述被告等人借款予前開被害人之第1 種利息計算方式即
    每借款3 萬元，即預扣利息6,000 元，借款人應按日償還
    1,000 元，限30日內還清本息，經計算週年利率為240 ％（
    計算式：6,000 ÷30,000×100 ％×12＝240 ％）；第2 種
    利息計算方式即每借3 萬元，先預扣3,000 元之利息，10
    日為1 期，到期應全數還清，經計算週年利率為360 ％（計
    算式：3,000 ÷30,000×100 ％×3 ×12＝360 ％），此等
    異於尋常之高額利率，不僅與民法第203 條所定之週年利率
    5 ％之法定利率，及同法第205 條所定之最高利率週年利率
    20％之限制，相去甚遠，且相較於目前銀行放款利率及一般
    民間利率之月息2 至3 分，亦過於懸殊，衡諸目前社會經濟
    情況，被告等人放款後，確係取得與原本顯不相當之重利，
    至為明顯。且上開借款人均願付出高額利息借貸，衡情確係
    因需錢孔急，又無其他借貸管道，不得已所致，而依被告等
    人之年齡、智識，應均能判斷前開情事，仍乘借款人急需用
    錢之情事，借貸金錢收取顯不相當之利息，是渠等均有重利
    之犯意甚明。又按刑法所謂「常業」，指反覆以同種類行為
    為目的之社會活動之職業性犯罪而言，至於犯罪所得之多寡
    ，是否恃此犯罪為唯一之謀生職業，則非所問，縱另兼有其
    他職業，仍無礙於該常業犯罪之成立（最高法院88年度台上
    字第3023號裁判意旨參照），又刑法上之普通重利罪與常業
    重利罪，除有無恃以維生之別外，前者以行為人乘他人輕率
    、急迫、無經驗、貸與金錢或其他物品，取得與原本顯不相
    當之重利為要件，後者以行為人明知社會上有因輕率、急迫
    、無經驗而舉債之人，預設苛刻重利之條件，一俟不特定之
    人告貸，即藉以牟利營生足以當之，在一般情形，前者先有
    特定之被害人，且有可乘之機，後者先無特定之人，而係以
    概括的對不特定人為之（最高法院84年度台上字第5027號裁
    判意旨參照）。查
    本件被害人寅○○、丙○○、陳增喜、甲2、邱振興均係透過
    朋友介紹或至內埔夜市商展場時得知被告辛○○等人有放高
    利貸一事，而主動至內埔夜市商展場或中興大樓辦公室找被
    告辛○○等人借錢之事實，業經該些被害人證述在卷，足證
    被告辛○○、戊○○、卯○○係借款予社會上不特定之人，
    而被告辛○○自92年6 月間起即經營地下錢莊，迄被查獲時
    已達1 年，參酌扣案物品有記帳單、使用過之商業本票簿共
    3 本，復有預備供借款所用之空白本票簿5 本，顯見被告等
    人確係預定苛刻條件，對於一般人具有犯罪之概括故意，一
    俟他人告貸，即藉以博取與原本顯不相當之重利，亦即有固
    定經營模式，工作亦具有反覆實施性，另據被告戊○○供稱
    ：我受僱於辛○○時薪資每月3 萬元，我從92年過完農曆年
    不久就開始受僱於辛○○，約1 年，在受雇於辛○○之前，
    我在工廠工作，月入2 萬多元等語（見本院卷第371 頁背面
    、372 頁），被告卯○○供陳：我受雇於辛○○時1 個月薪
    水2 萬元，我之前是在嘉義擺夜市，月入2 萬元左右，我比
    戊○○晚約半年受僱於辛○○，受僱約1 年等語（見本院卷
    第371 頁背面、372 頁），足見被告戊○○、卯○○在受僱
    被告辛○○期間，並無其他工作，且當時之薪水與渠等先前
    工作所賺取之薪水相近，確均以參與
    本件重利犯行賺取薪水維生；是堪認被告辛○○、戊○○、
    卯○○均藉此放款借貸行為獲取利潤，充為生活之資，並賴
    以為常業無訛。
(八)、綜上所述，被告辛○○、戊○○、卯○○前開所辯均係畏罪
    卸責之詞，委無足採；本案事證明確，渠等犯行堪可認定，
    應予依法論科。
三、新舊法比較：按行為後法律有變更者，適用行為時之法律。
    但行為後之法律有利於行為人者，適用最有利於行為人之法
    律，刑法第2 條第1 項定有明文，茲因被告行為後，刑法於
    94年2 月2 日經總統公布修正，並於95年7 月1 日施行，又
    關於量刑前之決定應適用法律階段，須綜合罪刑有關之共犯
    、未遂犯、想像競合犯、牽連犯、連續犯、結合犯，以及累
    犯加重、自首減輕暨其他法定加減原因（如身分加減）等一
    切情形，綜其全部罪刑之結果而為比較後，始得依刑法第2
    條第1 項之規定，決定應適用之構成要件、加重減輕事由等
    相關新舊法律，再依所決定適用之新舊法，依法量刑（最高
    法院24年度刑庭總會決議 (二)、95 年第8 次刑庭會議決議
    參照）。
(一)、本件被告辛○○、戊○○、卯○○行為後，刑法第345 條業
    已於94年2 月2 日修正後刪除，並於95年7 月1 日施行，刪
    除前刑法第345 條常業重利罪之法定本刑為5 年以下有期徒
    刑，得併科銀元3,000 元以下罰金，惟修正後因刑法已無常
    業重利罪，故應將被告辛○○、戊○○、卯○○所犯上開各
    該重利罪，依刑法第344 條規定分別論處、數罪併罰。查渠
    等所犯前揭6 次重利行為，如依新法規定將各罪分論併罰，
    顯較依修正前規定論以常業重利罪為不利，是比較新舊法之
    結果，應依修正前刑法論處對渠等為有利。
(二)、按刑法分則編各罪所定罰金之貨幣單位原為銀元，且依修正
    前刑法第33條第5 款規定，罰金刑為1 銀元以上，而有關罰
    金倍數之調整及銀元與新台幣之折算標準，則定有「罰金罰
    鍰標準條例」及「現行法規所定貨幣單位折算新台幣條例」
    ，除罰金以1 銀元折算3 元新台幣外，並將72年6 月26日以
    前修正之刑法部分條文罰金數額提高2 至10倍，其後修正者
    則不再提高倍數；嗣修正後刑法第33條第5 款則將罰金刑提
    高為新台幣1 千元以上，並以百元計算之，且因刑法第33條
    第5 款所定罰金貨幣單位既已改為新台幣，刑法分則編各罪
    所定罰金之貨幣單位亦應配合修正為新台幣，且考量刑法修
    正施行後，不再施用「現行法規所定貨幣單位折算新台幣條
    例」，為使刑法分則編各罪所定罰金之最高數額與刑法修正
    前趨於一致，爰增訂刑法施行法第1 條之1 規定，將刑法分
    則編各罪所定罰金之貨幣單位均改為新台幣，並將72年6 月
    26 日 以前修正之刑法部分條文罰金數額提高為30倍，其後
    修正者則提高為3 倍。是以本件被告辛○○、戊○○、卯○○所犯之刑法第345 條所定罰金刑之最高數額，於上開規定
    修正後仍屬一致，並無不同；然其罰金刑之最低數額，則較
    修但是丙○○都沒還正前提高，自以修正前之規定較為有利
    。
(三)、修正前刑法第55條後段關於牽連犯之規定業經刪除，則於新
    法修正施行後，被告辛○○、戊○○所為上開常業重利、恐
    嚇、妨害自由犯行，被告卯○○所為上開常業重利、妨害自
    由犯行，即均須分論併罰。是比較新舊法規定之結果，修正
    債後之規定對於被告顯較為不利，依刑法第2 條第1 項之規
    定，自應適用行為時較有利於被告之法律，亦即依修正前刑
    法第55條後段之規定，從一重處斷。
(四)、修正後刑法第56條規定，業已刪除連續犯之規定。故連續數
    行為而犯同一罪名，依修正前刑法第56條規定，應以一罪論
    ，但得加重其刑；而依修正後規定，則已無連續犯可資適用
    ，即應將各次犯行以數罪併合處罰，是以適用修正前關於連
    續犯之規定，對被告等人自較為有利。
(五)、綜上，依前開決議整體比較結果，本件以修正前之刑法規定
    較有利於被告，爰依刑法第2 條第1 項前段之規定，適用行
    為時即修正前之舊法。
四、論罪科刑：
(一)、核被告辛○○、戊○○、卯○○借款予上開被害人，而收
    取與原本顯不相當之重利之行為，係犯刑法第345 條之常業
    重利罪；渠等與徐駿杰、辰○○、甲3、甲4等人就前開常業重
    利犯行，有犯意聯絡及行為分擔，均為共同正犯。按刑法
    第302 條第1 項之妨害自由罪，原以強暴、脅迫為構成要件
    ，其因而致普通傷害，乃強暴、脅迫當然之結果，除另有傷
    害故意外，仍祇成立該條項之罪，無同法第277 條第1 項之
    適用，最高法院著有30年上字第3701號判例可資參照，是被
    告辛○○、戊○○、卯○○前開毆傷被害人寅○○之行為，
    應屬於剝奪行動自由之部分行為，不另論罪。故被告辛○○
    、戊○○、卯○○事實欄(一)之行為，另犯刑法第302 條第1
    項之妨害自由罪；起訴意旨雖誤認被告等人此部分所為係犯
    刑法第304 條第1 項之強制罪，惟業經公訴檢察官當庭更正
    起訴法條，則本院即毋庸再為變更之諭知，附此敘明。被告
    辛○○、戊○○、卯○○與徐駿杰就此部分犯行，有犯意聯
    絡及行為分擔，亦為共同正犯。次查物品表面非規則狀之
    大面積紅色油漆，除破壞美觀外，亦因顏色與人體血液顏色
    相近，而可暗喻為血光之災，且有警告之意味，是被告辛○○指派他人至被害人丙○○住處潑灑紅色油漆之行為，顯係
    為造成被害人之心理壓力，使被害人惴惴不安於將來可能發
    生何種不利益於其生命安全之事，因而心生畏懼。是上開事
    實(二)所載，即被告辛○○因催討債務未果，取出子彈並出言
    恐嚇被害人丙○○，又夥同被告戊○○等人多次出言恐嚇丙○○，並指派徐駿杰、辰○○至丙○○住處潑灑紅色油漆之
    行為，被告辛○○、戊○○均另犯刑法第305 條之恐嚇危害
    安全罪；檢察官起訴之犯罪事實，雖未敘及被告辛○○與被
    告戊○○等人多次出言恐嚇丙○○，以及被告辛○○指派徐
    駿杰、辰○○至丙○○住處潑灑紅色油漆之恐嚇犯行，然因
    此部分事實與公訴人已起訴之被告辛○○恐嚇丙○○之犯行
    具有連續犯之裁判上一罪關係，亦與已起訴之被告戊○○所
    為常業重利犯行有牽連犯之裁判上一罪關係，自應為起訴效
    力所及，而在本院所得審理之範圍，併此敘明。被告辛○○
    與被告戊○○等人，被告辛○○與徐駿杰、辰○○就上述各
    該恐嚇犯行，分別有犯意聯絡及行為分擔，為共同正犯。渠
    等所為多次恐嚇行為，時間相近，所犯為構成要件相同之罪
    名，顯係基於概括犯意而為，均應依修正前刑法第56條規定
    論以連續犯，並依法加重其刑。被告辛○○、戊○○所犯
    常業重利、連續恐嚇及妨害自由3 罪間，被告卯○○所犯常
    業重利及妨害自由2 罪間，各有手段目的之牽連關係，均應
    依修正前刑法第55條規定，依較重之常業重利罪處斷。
(二)、爰審酌被告辛○○、戊○○、卯○○夥同徐駿杰、辰○○、
    甲3、甲4等人從事貸款收取重利之行為，獲取之不法利益甚鉅
    ，嚴重破壞金融秩序，易使借款人因受債務壓迫鋌而走險，
    致生社會問題，足以危害社會秩序，且於借款人無法按期還
    款時，又以恐嚇、傷害、妨害自由等非法手段脅迫借款人清
    償債款，使借款人身心因此受到嚴重威脅，被害人陳增喜甚
    至可能係因無力還債又受被告等人之恐嚇而飲用農藥自殺身
    亡，有證人甲3前開證詞及上開臺灣屏東地方法院檢察署相驗
    屍體證明書1 份在卷可憑（見93年度核退偵字第81號卷第
    139 頁），渠等所為自應受相當程度之刑事非難，而不宜輕
    宥，且渠等始終否認犯行，飾詞狡辯，耗費司法資源甚鉅，
    被告辛○○甚至在開庭前騷擾證人甲3，試圖令證人甲3作偽證
    ，犯後態度甚差，又被告辛○○係地下錢莊老闆，操控整個
    地下錢莊之運作，且獲利甚豐，而被告戊○○、卯○○係受
    僱之員工，參與犯罪程度較低，且僅賺取固定薪水，參以被
    告辛○○、戊○○、卯○○均無前科，有臺灣高等法院被告
    前案紀錄表可參，且借款人雖有急迫之情，然明知需支付被
    告等人高額利息，卻仍出於自由意願向渠等借款，經營時間
    非長，已查獲之被害人數目僅6 人，衡以渠等犯罪之動機、
    手段、造成之危害等一切情狀，分別量處如主文所示之刑，
    以資懲儆。
(三)、末按沒收為從刑，與主刑有從屬關係，倘主刑與從刑均已修
    正，經依刑法第2 條就主刑比較結果，應適用最有利之修正
    前舊法時，依從刑附屬於主刑之原則，自不得就新舊法予以
    割裂適用，應一律適用修正前之舊法（最高法院90年度第45
    26號判決要旨參照）。查警方在被告辛○○住處內查扣之記
    帳單5 張、空白商業本票共7 本、0000000000號行動電話1
    支（含SIM 卡，按行動電話之門號固係客戶向電信業者承租
    使用，然該門號晶片卡則非租用之標的物，客戶終止該門號
    之使用，無須將該晶片卡返還該電信業者，自屬客戶所有）
    ，在被告辛○○所有之自小客車內扣得之空白本票1 本，在
    被告戊○○住處查扣之0000000000號行動電話（含SIM 卡，
    依前開說明，亦屬客戶所有），以及在被告卯○○住處內查
    扣之空白商業本票1 本，分別係被告辛○○、戊○○、卯○○所有，且均為渠等共同從事上開常業重利犯行所使用或預
    備使用之物，應依修正前刑法第38條第1 項第2 款規定諭知
    沒收。而扣案之壬○○開立之本票1 張，僅供作清償借款本
    息擔保之用，如借款人嗣後清償借款本息，被告等人仍須將
    該本票返還於借款人，自難認係被告犯罪所得之物屬其所有
    （最高法院92年度台上字第2923號判決參照），依法自不得
    諭知沒收；至扣案之發票人為李平義、李美祝、鍾日榮、林
    才金、鍾慶木、鄭千惠之本票各1 張、發票人為李婉瑜之本
    票2 張、林才金、鍾慶木簽具之切結書各1 張、鄭千惠立具
    之保管條1 張，被告辛○○、戊○○、卯○○均否認與本案
    有關，而證人李平義、李美祝、鍾日榮、李婉瑜亦證稱係因
    合會關係而簽立本票，並非向被告辛○○、戊○○、卯○○
    等人借款而簽立（分見93年度核退偵字第81號卷第90、20、
    23 頁 背面，警卷第37-2頁），林才金、鄭千惠2 人則未曾
    到案說明，且查無證據證明與上開犯罪事實有直接之關聯，
    而鍾慶木之本票、切結書亦與被告上開犯行無關，自均不得
    宣告沒收，另外在被告卯○○住處查扣之壬○○之本票影本
    絞碎紙，被告卯○○供稱係其為免壬○○交付之本票遺失，
    自行影印之影本，自非其犯本案常業重利罪所用、所得或預
    備使用之物，亦無從宣告沒收；末者，被告辛○○、戊○○
    、卯○○及共犯徐駿杰等人為催討債務，固曾毆打被害人寅
    ○○、丙○○，然依寅○○、丙○○所為證詞，可知被告等
    人係徒手毆打，並未使用扣案之鐵管、鋁棒，且亦無證據證
    明被告辛○○、戊○○、卯○○或其他共犯有以扣案之鋁棒
    或鐵管毆打其他借款人，既無法證明扣案之鋁棒、鐵管與被
    告前開犯行有關，依法亦不得宣告沒收，均附此敘明。
貳、不另為無罪諭知部分：
一、公訴意旨另以：被告辛○○雇用被告戊○○、卯○○及徐駿
    杰、辰○○、己○○、甲4等人從事前開常業重利行為，倘借
    款人未如期清償債務，即進而以恐嚇、傷害等方式暴力逼討
    債務，係有內部管理結構，而具集團性及脅迫性、暴力性之
    犯罪組織，因認被告辛○○另犯組織犯罪防制條例第3 條第
    1 項前段之操縱指揮犯罪組織罪，被告戊○○、卯○○另犯
    同條例後段之參與犯罪組織罪。惟按組織犯罪防制條例第2
    條規定，該法所稱之犯罪組織，係指3 人以上，有內部管理
    結構，以犯罪為宗旨或以其成員從事犯罪活動，具有集團性
    、常習性及脅迫性或暴力性之組織而言，可知該法所指之「
    組織」，自集團性而言，除應要有3 人以上外，該組織須有
    內部管理結構，主持人與成員間應有層級之分，且組織本身
    亦不應因主持人或其他管理人或成員之更換而有所異同；自
    常習性而言，該組織之存續在時間上具有永久性，且並非為
    某一特定犯罪，或某特定人士而組成，最高法院著有93年度
    臺上字第398 號判決可資參照。是綜合上開大法官會議、最
    高法院之見解可得知，對於被告辛○○、戊○○、卯○○是
    否有發起或參與犯罪組織之行為，就此積極要件自應由檢察
    官負舉證責任，且所稱之「內部管理結構」，在於顯示犯罪
    組織內部指揮從屬等層級管理的特性，以別於共犯、結夥犯
    之組成，且須有正式之組織名稱、入幫儀式及幫規等相關之
    管理規範而言；而「常習性」指經常性、習慣性，如具有機
    會就犯的企圖、意圖或不務正業等習性，而犯罪組織之內部
    管理結構是否嚴密，該組織之主持人、管理人或其他成員更
    換時，是否有替代之約定，若為首之人無從領導時，該組織
    是否能繼續存在而具有永久性，始構成該條例所稱之犯罪組
    織，凡此均係涉及本案被告辛○○、戊○○、卯○○是否構
    成組織犯罪防制條例第3 條第1 項之犯罪，自均應由檢察官
    舉證證明之。而依證人甲3、甲4於警詢時所陳，可知渠等因對
    於共犯徐駿杰有所不滿，且覺得該地下錢莊所為不當，即主
    動離職，甲3任職僅半年餘，甲4僅任職10日（見警卷第24頁正
    反面、第32頁正反面），而證人鐘文忠於審理時亦證稱僅受
    僱1 年餘（見本院卷第141 頁），被告卯○○、戊○○僅受
    雇約1 年，離職時被告辛○○亦未阻止（見本院卷第371 頁
    背面、372 頁），足見被告辛○○所雇用之員工，包括被告
    戊○○及卯○○應非以加入從事犯罪活動為宗旨，且可自由
    離職，猶如一般公司職員辭職一般，顯與前述犯罪組織之定
    義不符。又公訴人就被告辛○○所經營之地下錢莊內部有何
    層級管理結構、有何組織名稱、入幫儀式或幫規等管理規範
    存在，以及為首之被告辛○○無從領導時，該組織尚能繼續
    永久存在等節，均未舉證加以證明，且亦無證人或其他證據
    顯示下屬須服從首腦指揮及違反者有內部規範懲處等情事，
    是被告辛○○、戊○○、卯○○被訴違反組織犯罪防制條例
    第3 條第1 項前段或後段之罪，尚屬不能證明，揆諸前開說
    明，原應為無罪之諭知，惟公訴意旨既認被告等人此部分犯
    行與前開論罪科刑部分有牽連犯之裁判上一罪關係，則依審
    判不可分原則，爰不另為無罪之諭知。
二、公訴意旨又以：被告辛○○於92年3 月起，以借3 萬元，每
    月利息1000元，1 個月還清之方式，多次借款予急需用錢之
    被害人鍾慶木，而收取與原本顯不相當之重利，因認被告辛○○、戊○○、卯○○此部分所為亦成立重利罪。經查：證
    人鍾慶木於警詢時雖證稱被告辛○○有向其收取重利，然觀
    諸其警詢所陳，其僅泛稱自92年3 月起即陸陸續續向被告辛○○借錢，被告辛○○有經營地下錢莊等語，然就被告辛○○放高利貸之地點、放款方式、雇用之人員、還款方式等詳
    細事項均未提及，有警詢筆錄附卷可憑（見警卷第134 至
    136 頁），且其所述之利息計算方式，即其向被告辛○○借
    錢，每粒（即3 萬元）1 個月利息1,000 元（見警卷第135
    頁），與前述其餘被害人之利息計算方式顯有差異，又其所
    證：扣案面額20萬元之本票係其借款時交給被告辛○○作為
    擔保，亦與前述其他被害人借款時，均係簽立小面額但總金
    額超過借款數目之多張本票作為擔保之情形不同，顯與前述
    被告辛○○等人經營地下錢莊之一慣作法有別，是其證詞之
    可信度已非無疑；至警方雖在被告辛○○住處查扣鍾慶木開
    立之本票（面額20萬元）、切結書、營利事業登記證等物，
    而證人鍾慶木於警詢亦證稱該些物品係向被告辛○○借款20
    萬元時提供作為抵押云云，然扣案本票之發票日及切結書所
    載之借款日均為93年6 月5 日，此有該張本票及切結書相片
    在卷可證（見93年度核退偵字81號卷第102 頁背面、103 頁
    ），與證人鍾慶木所指借款時間顯相距有時，自無從作為被
    害人鍾慶木警詢證詞之補強證據，被害人鍾慶木於本院審理
    時又改稱向被告辛○○借款20萬元並未收取利息（見本院卷
    第187 頁背面），公訴人亦未提出其他證據以資佐證，自難
    僅以被害人鍾慶木前後不一致之證詞認定被告辛○○有為此
    部分重利犯行，被害人鍾慶木於警詢時亦明確證稱不知道被
    告戊○○、卯○○是否有幫助被告辛○○放高利貸等語（見
    警卷第136 頁），於本院審理時亦稱其向被告辛○○借款並
    未透過被告戊○○、卯○○2 人等語（見本院卷第188 頁背
    面），復查無其他證據證明被告戊○○、卯○○確有為此部
    分犯行，是以被告辛○○、戊○○、卯○○此部分犯行均屬
    無法證明，原應就此部分為無罪之諭知，惟公訴意旨認此部
    分與前開經本院論罪科刑之常業重利犯行部分，有實質上一
    罪之關係，亦不另為無罪之諭知，附此敘明。
三、至起訴書犯罪事實欄（七）雖另記載被害人庚○○於93年5
    月間向被告辛○○借貸前述款項後，於93年10月初，因其無
    力繼續清償，被告辛○○即指派共犯徐駿杰等小弟向被害人
    庚○○催討債務，並以言詞恫嚇庚○○之家人稱不還錢要讓
    庚○○斷手斷腳，或以灑冥紙、潑油漆、丟雞蛋之方式騷擾
    庚○○家人等事實，惟公訴檢察官已於本院審理時明確表示
    檢察官並未起訴此部分事實（見本院卷第374 頁），且此部
    分犯罪事實，除被害人庚○○於警詢中之指訴外，遍閱全卷
    並無其他補強證據可資佐證，又細觀被害人庚○○於警詢所
    證內容，其均未在場親眼見聞上開事實，均係自其妻或母親
    輾轉得知，其證詞即屬傳聞證據，本無證據能力，是以此部
    分犯罪事實尚屬不能證明，亦非起訴效力所及，附此敘明。
、被告丁○○無罪部分：
一、公訴意旨另以：被告丁○○與被告辛○○、戊○○、卯○○
    等人共同基於常業重利之犯意聯絡，於92年3 月間起，共同
    在內埔夜市商展場及中興大樓辦公室等地點，提供資金，供
    急迫、輕率或無經驗之不特定多數人借款，並依前述第1 種
    計息方式或第2 種計息方式，向借款人收取與借款本金顯不
    相當之重利，而以之為常業；其負責記帳及管理借款人之本
    票等資料，被告辛○○、戊○○、卯○○等人則負責貸放款
    項及催討債務，倘借款人未如期清償，即會以恐嚇、傷害等
    方式暴力逼討債務，係有內部管理結構，而具集團性及脅迫
    性、暴力性之犯罪組織，因認被告丁○○係共同犯常業重利
    罪及組織犯罪防制條例第3 條第1 項後段之參與犯罪組織罪
    。
二、按犯罪事實應依證據認定之，無證據不得認定犯罪事實；又
    不能證明被告犯罪者，應諭知無罪之判決，刑事訴訟法第
    154 條、第301 條第1 項分別定有明文。又刑事訴訟法第
    161 條已於91年2 月8 日修正公布，其第1 項規定：檢察官
    就被告犯罪事實，應負舉證責任，並指出證明之方法。因此
    ，檢察官對於起訴之犯罪事實，應負提出證據及說服之實質
    舉證責任。倘其所提出之證據，不足為被告有罪之積極證明
    ，或其指出證明之方法，無從說服法院以形成被告有罪之心
    證，基於無罪推定之原則，自應為被告無罪判決之諭知，最
    高法院92年台上字第128 號判例亦明揭此旨。準此，刑事訴
    訟制度受「倘有懷疑，則從被告之利益為解釋」、「被告應
    被推定為無罪」原則所支配，故得為訴訟上證明者，無論為
    直接或間接證據，須客觀上於吾人一般社會生活經驗均不致
    有所懷疑，而達於確信之程度者，且除認定被告犯罪之外，
    無從本於同一事證為其他有利於被告之合理推斷，始可以之
    為不利之認定，倘其證明尚未達於確信之程度，而有合理可
    疑存在時，即難據為被告有罪之認定。
三、公訴人認被告丁○○涉犯上開犯行，無非以證人即上開被害
    人與證人甲1、甲3、甲4之證詞，被告丁○○係被告辛○○之妻
    ，以及警方在其與被告辛○○之住處內查扣上開扣案物等為
    主要依據。惟被告丁○○矢口否認有何常業重利犯行，辯稱
    ：我不認識字，沒有與被告辛○○等人一起放高利貸等語。
    經查：
(一)、公訴人所舉之證人，除證人寅○○、丙○○及甲1之外，於警
    詢或偵訊時均未敘及被告丁○○有為任何貸放款項或催討債
    務之行為，且證人壬○○於偵訊及審理時、甲3、甲4於本院審
    理時均明確證稱並未見過在庭之被告丁○○（分見93年度核
    退偵字第81號卷第91頁、本院卷第113 頁背面、147 頁背面
    、273 頁背面），而證人寅○○、丙○○及甲1於警詢時均僅
    證稱被告丁○○係地下錢莊幕後之金主，渠等之證詞顯無法
    證明公訴人所指被告丁○○係負責記帳及管理借款人之本票
    等資料乙節，況依證人寅○○、丙○○於警詢所述渠等均係
    直接向被告辛○○借錢，該地下錢莊全都由被告辛○○出面
    掌控，其他的金主（包括丁○○）都在幕後等情（見警卷第
    6 頁、13頁背面），則被告丁○○既在幕後未出面，渠等何
    以能得知被告丁○○係金主？渠等證詞實屬可疑；另自證人
    甲1於警詢證稱：該地下錢莊全部由被告辛○○出面掌控，其
    他金主都在幕後，我是因為常送檳榔到辛○○他們的辦公室
    ，跟辛○○和他的小弟聊天，所以知道他們的金主股東、經
    營方式等，我沒有看過丁○○來過辦公室等語觀之（見警卷
    第2 頁背面），足見其亦未親眼目睹被告丁○○有何參與經
    營該地下錢莊之行為，且其就被告丁○○提供資金予其餘被
    告之時間、地點、方式等細節均未具體指明，尚難以其耳聞
    而來、毫無憑據之空泛證詞，據為被告丁○○之論罪依據。
(二)、又警方雖在被告丁○○與被告辛○○上開住處查扣事實欄所
    載之證物；然如前所述，能證明與本案有關者，僅有扣案之
    記帳單5 張、空白商業本票簿7 本及0000000000號行動電話
    1 支。惟查該行動電話係被告辛○○所有乙節，業經被告辛○○及丁○○於警詢時供述無訛；而被告丁○○於警詢時雖
    供稱扣案之記帳單係其所有，本票有部分亦為其所有，然其
    與被告辛○○於警偵訊均稱因丁○○不認識字，故扣案記帳
    單均係被告辛○○幫忙書寫（見警卷第99頁、93年度偵字第
    3245號卷第9 、12頁），又經本院將被告丁○○當庭書寫之
    「1000」、1 至9 、「個」、「期」、「吳」、「號」等字
    跡，被告丁○○所提出其平日書寫之字跡，及扣案記帳單一
    併囑託法務部調查局鑑定是否為出自同一人之筆跡，該局函
    覆稱依憑上開送鑑資料，尚無法認定異同，有該局96年5 月
    11日回函附卷可證（見本院卷第361 頁），檢察官亦未舉出
    其他證據證明扣案記帳單確係被告丁○○所填載，自無法證
    明起訴書所指被告丁○○負責記帳乙情為真；況衡情被告丁○○與被告辛○○係夫妻關係，被告丁○○極有可能為迴護
    被告辛○○，附和被告辛○○上開辯解，其前開供詞尚難作
    為其參與本件犯行之證明，而空白商業本票之用途甚廣，非
    僅可供被告辛○○經營地下錢莊之用，被告丁○○亦可能持
    以使用，是其與被告辛○○所供扣案本票係渠等共有乙節，
    尚不足為不利於被告丁○○之認定；至扣案發票人為李平義
    、李美祝、鍾日榮、林才金、李婉瑜之本票及林才金簽具之
    切結書，由於上開發票人或已於警詢時證稱係因合會關係所
    開立，或未到案說明，是上開本票、切結書尚難認與本案常
    業重利犯行有何關聯，自無法作為公訴人所指被告丁○○負
    責管理借款人本票等資料乙節之證明，況且縱認該些本票、
    切結書確與本案有關，因查獲處所係被告丁○○、辛○○共
    同居住之處，在無其他證據證明被告丁○○知悉且實際共同
    參與前述常業重利犯行之情況下，實難以被告丁○○與被告
    辛○○之關係，警方在渠等住處內查扣上開物品逕認被告丁○○與其餘被告有常業重利之犯意聯絡及行為分擔。至扣案
    鍾慶木出具之切結書雖載明係向被告丁○○借款20萬元，然
    被告丁○○就此辯稱：鍾慶木是我先生辛○○的朋友，是我
    先生私下叫我拿錢借給鍾慶木，我不願意，我要求辛○○叫
    鍾慶木寫借據，拿東西抵押，才願意把20萬元借給鍾慶木，
    是我先生要借給他的等語（見本院卷第178 頁背面），核與
    被告辛○○於本院準備程序所供鍾慶木係其朋友，其借20萬
    元給鍾慶木等語（見本院卷第26頁），證人鍾慶木於警詢及
    本院審理時證稱其係向被告辛○○借20萬元，並開立20萬元
    本票、簽切結書，以營利事業登記證作為擔保，辛○○拿錢
    給伊時，有說是切結書上所載之人（即丁○○）借的，並要
    求伊在切結書上簽名等語（見警卷第135 頁、本院卷第187
    頁背面、188 頁背面），大致相符，被告丁○○所辯堪可採
    信，且證人鍾慶木於警詢及審理時均未提及被告丁○○有向
    其收取高額利息，且如前所述，卷內證據亦無法證明被告辛○○、戊○○、卯○○有向鍾慶木收取重利，是該些扣案物
    自亦無從為被告丁○○有罪之認定。末者，亦無證據證明被
    告丁○○平常有使用被告辛○○所有之6K─5841號自用小客
    車，是以在該車內查扣之物品顯難認定與被告丁○○有關。
(三)、綜上所述，公訴人所舉證據均無法證明被告丁○○確有為該
    地下錢莊從事記帳及管理借款人本票等資料之工作，亦未證
    明被告丁○○與被告辛○○、戊○○、卯○○有何常業重利
    之犯意聯絡及行為分擔，而無法使通常一般人均不致於有所
    懷疑而得確信被告丁○○犯有上開犯行；此外，復查無其他
    積極證據足資認定被告丁○○確有公訴人所指之前開犯行，
    自不能以推測或擬制之方法，作為裁判之基礎，是揆諸前開
    條文及說明，依法應為無罪之諭知。
據上論斷，應依刑事訴訟法刑事訴訟法第299 條第1 項前段、第
301 條第1 項，刑法第2 條第1 項前段、第28條、第302 條第1
項、第305 條、第345 條（修正前）、第55條（修正前）、第56
條（修正前）、第38條第1 項第2 款（修正前），罰金罰鍰提高
標準條例第1 條前段、同條例第2 條（修正前），判決如主文。
本案經檢察官陳川傑到庭執行職務。
中　　華　　民　　國　 　96　　年　 　6　　月　　21　　日
                  刑事第五庭  審判長  法  官  石家禎
                                      法  官  林家聖
                                      法  官  陳秀慧
以上正本證明與原本無異。
如不服本判決應於收受本判決送達後十日內向本院提出上訴書狀
，其未敘述上訴理由者，並得於提起上訴後十日內向本院補提理
由書狀（均須按他造當事人之人數附繕本）「切勿逕送上級法院
」。
                                      書記官  溫訓暖
中　　華　　民　　國　　96　　年　　6 　　月　　21　　日
附錄本判決論罪科刑法條：
中華民國刑法第305條
以加害生命、身體、自由、名譽、財產之事，恐嚇他人致生危害
於安全者，處 2 年以下有期徒刑、拘役或 3 百元以下罰金。
中華民國刑法第302條第1項
私行拘禁或以其他非法方法，剝奪人之行動自由者，處 5 年以下
有期徒刑、拘役或 3 百元以下罰金。
修正前中華民國刑法第345條
以犯前條之罪為常業者，處5 年以下有期徒刑，得併科3000元以
下罰金。
